最高法院刑事判決　　　　　　　　　　　　　　　九十三年度台上字第二二五七號
　　上　訴　人　甲○○
　　選任辯護人　陳淑貞律師
右上訴人因違反公職人員選舉罷免法案件，不服台灣高等法院中華民國九十三年一月
三十日第二審更審判決（九十二年度選上更(二)字第六號，起訴案號：台灣士林地方法
院檢察署九十一年度選偵字第一五號），提起上訴，本院判決如左：
    主  文
上訴駁回。
    理  由
按刑事訴訟法第三百七十七條規定：上訴於第三審法院，非以判決違背法令為理由，
不得為之。是提起第三審上訴，應以原判決違背法令為理由，係屬法定要件；如果上
訴理由狀並未依據卷內訴訟資料具體指摘原判決不適用何種法則或如何適用不當，或
所指摘原判決違法情事，顯與法律規定得為第三審上訴理由之違法情形不相適合時，
均應認其上訴為違背法律上之程式，予以駁回。本件原判決撤銷第一審論處上訴人甲
○○以對於有投票權之人，交付賄賂，而約其投票權為一定之行使罪刑之判決，改判
仍論上訴人以對於有投票權之人，交付賄賂，而約其投票權為一定之行使罪，判處有
期徒刑陸月，並諭知易科罰金之折算標準及宣告褫奪公權伍年，賄款新台幣（下同）
壹仟元沒收。係依憑共同被告花正益之供述及證人花李阿里於偵查中之證詞，並參酌
花正益因收受甲○○賄款一千元，經檢察官以職權不起訴處分確定之台灣士林地方法
院檢察署民國九十一年度選偵字第一五號不起訴處分書等證據資料，而為論斷，已敘
述其所憑之證據及認定之理由。而以上訴人否認有妨害投票之犯行，並辯稱：伊並不
認識花正益，未曾與花正益喝酒、交付賄賂，這是選舉恩怨造成云云，為飾卸之詞，
不足採取，在理由內依憑卷證資料，詳加指駁；並說明：(一)、花正益雖於偵查中就上
訴人交付其一千元及紙條之時、地，所供前後稍有出入，先稱：係九十一年六月一日
早上八時三十分，欲外出買菸時；繼稱：係九十一年六月三日晚上至三芝與甲○○一
起喝酒時各等語，然參諸證人即花正益之母花李阿里於偵查中陳稱：甲○○交付買票
錢時間是九十一年六月三日，花正益至三芝與甲○○一起喝酒時，而六月一日係甲○
○拿傳單給花正益云云，所述較具體明確，且與花正益於偵查中所供之情節相符，花
正益上開前後不同之供述，應係記憶不清所致，是上訴人交付花正益一千元及紙條之
時、地，應以所供九十一年六月三日晚上，在台北縣三芝鄉某卡拉ＯＫ店一起喝酒時
為可採。雖證人花正益曾於偵查中翻異前詞，改稱：「（問：甲○○是否塞了一千元
及一張紙票在你身上？）我不知道，我喝醉酒」、「（問：紙條上寫什麼？）我沒看
，我把紙條丟掉了」云云，嗣於原審審理時雖又證謂：其和一群不認識的人去三芝喝
酒，不知何人將錢及紙條交給他云云。然查花正益及其母花李阿里二人係因畏懼上訴
人，致不敢於公開審理時為真實之陳述，已據花正益陳明（詳後述），上開所供顯然
是避重就輕，有所顧忌而不願明確指證上訴人，要無足採。(二)、花正益及證人花李阿
里於警訊、偵查中之供證就交付賄款或紙條之細節或有不一之處，惟花李阿里就花正
益確有收受甲○○為使其投票予甲○○之一千元，並將一千元交付伊之基本事實，前
後敘述相符。而花正益同日在檢察官訊問花李阿里後，未告知其關於花李阿里所述指
伊買煙時遇見甲○○乙事，接受訊問時竟亦供稱：「從來未見拜票，包括我早上買香
煙那次也沒有」等語，嗣再經進一步訊問，始坦承伊於六月一日買香煙遇見甲○○，
回家後告訴伊母，甲○○拿文宣請伊支持，是與二、三人至三芝喝酒，只認識甲○○
，伊有拿一千元給伊母，該一千元為甲○○給伊之一千元，伊起初不是不願講，怕甲
○○會找伊麻煩，家人會有事，伊有跟伊母說支持甲○○，伊母未答應，伊說錢都拿
了等情，堪認花正益所述甲○○確有為使花正益投票支持甲○○而交付一千元之事實
，與花李阿里之證詞應無不符。要難逕以該二證人前後證述略有歧異，即全部不予採
信。(三)、證人花李阿里於九十一年六月五日警詢及檢察官偵查中，均證稱：伊子花正
益返家時，有交付一千元予伊，說是上訴人買票之錢，其後伊又將該一千元交花正益
使用等語。而花正益於同日檢察官偵查中，最初雖否認上訴人有交付一千元賄款，向
其買票之情事，但經檢察官依花李阿里所述事實予以訊問後，花正益亦供承上訴人確
有拿一千元向其買票，請其於鄉民代表選舉時投票予上訴人，其有將該一千元交予其
母花李阿里等語；嗣於同年月二十日偵查中仍坦承其有接受上訴人交付之一千元而允
諾投票支持，並於返家後將該款交予其母等情屬實。雖花李阿里關於交付賄款之人究
係上訴人本人，或係上訴人透過友人所交付、上訴人交付之紙條內容、有無看見紙條
內容等情節，前後所證稍有出入；花正益關於上訴人行賄時、地，行賄之一千元及紙
條是否丟棄或放在口袋為其母洗衣時發現等情，亦不盡一致，但二人就上訴人確實有
交付一千元予花正益用以買票行賄，花正益返家後有將該一千元交予其母花李阿里，
並告知此事等行賄之基本事實，並無不同。該花李阿里於警詢及偵訊所證花正益返家
後，有交付一千元予伊，並告知該款係上訴人買票之錢，其後伊又將該一千元交花正
益使用之語，乃其親身經歷之事實，要難以花李阿里該項偵訊之供證係屬傳聞證據，
乃予摒棄不採，否則所為採證即屬違背證據法則。準此，證人花李阿里檢察官偵訊時
不利於上訴人之證述，自能採為證人花正益不利於上訴人供述之補強證據。辯護意旨
以花李阿里之證詞均係透過他人傳述之傳聞，並無證據能力云云，並無足採。(四)、證
人花李阿里、花正益母子於第一審訊問時雖翻異前詞，否認上訴人有向花正益行賄買
票之事，但花正益於檢察官偵查時稱：「（問：之前為何不承認？）我怕他（指上訴
人）會來找我麻煩，因他親戚住我對面，但不知叫何名，姓花，不是我不願講，是我
怕家人會有事，我白天上工，我父也不在，白天只剩我母，加上我弟還小，我怕會發
生事情」、又稱：「是（指會怕上訴人）」、「當時口頭說：好（指收受一千元賄款
時，答應投上訴人）」、「很後悔收賄，希望從輕發落」等語，則證人花李阿里、花
正益顯基於家人安全理由，而於第一審否認上訴人買票行賄之事，自不得以嗣後所供
一有不符或矛盾，即應認其全部均為不可採。(五)、依九十一年六月五日訊問筆錄記載
，花正益於偵查之初原係否認上訴人有交付一千元向其賄選情事，嗣經檢察官告以其
母花李阿里之供述要旨後，其始坦承上訴人有以一千元向其賄選，其並將該款交予其
母屬實，並無所謂檢察官以誘導方式訊問之情形。而花李阿里於檢察官偵查中所供與
其先前警詢證述情節大致相符，則其於第一審所稱：其警詢係遭警以不讓其返家相脅
或長時間訊問下，為求儘快結束訊問，才配合說明訊問人員所希望得到之證詞，始為
不實供述之語，顯非真實。所供均不足為上訴人有利認定之依據之理由。從形式上觀
察，原判決並無違法之情形存在。按證據之取捨及證據之證明力如何，由事實審法院
自由判斷，此項自由判斷職權之行使，倘係基於吾人日常生活經驗所得之定則者，即
屬合於經驗法則。苟本於理則上當然之定則所為之論斷，即為合乎論理法則，均不容
任意指為判決違背法令。再認定犯罪事實所憑之證據，並不以直接證據為限，間接證
據亦包括在內，審理事實之法院，綜合卷內之直接證據、間接證據，本於推理作用，
於通常一般人均不致有所懷疑，得確信其為真實之程度者，即非不得據為被告有罪之
認定。本件原審係以同案被告花正益於檢察官偵查中之供述及證人花李阿里之偵查中
之證述為上訴人不利之證據，並已於理由中詳述該二人偵、審中供述不一之取捨依據
（詳原判決理由二、（二）１、），雖原判決理由有引該二人於警詢中之部分供述，
惟係敘明該二人所述前後不符之處，則縱捨該警詢部分之供述，仍不影響原判決以其
偵、審中供述為判決基礎之結果。且查上開原判決引之為證據之九十一年六月五日及
同月二十日之偵查筆錄，早於修正後刑事訴訟法第一百五十九條之一於九十二年九月
一日施行前即已製作，而該條第二項明定「被告以外之人於偵查中向檢察官所為之陳
述，除顯有不可信之情況者外，得為證據」，則原判決既係採用該二人於偵查中向檢
察官所為之陳述為證據，而非該二人之警詢筆錄，依上開規定，自有證據能力而無違
法可言。上訴意旨以修正後刑事訴訟法規定證人之警詢及「偵查筆錄」均為傳聞證據
，無證據能力，而指摘原判決未說明該偵查筆錄是否具備刑事訴訟法第一百五十九條
之二所規定之情形者，即有誤會。其餘上訴意旨核係純就原審採證認事職權之適法行
使，徒憑己見，任意指摘，重為事實上之爭辯，俱無從據以辨認原判決已具備其所指
違背法令之形式，核與首開得為第三審上訴之法定要件不相符合。其上訴違背法律上
之程式，應予駁回。
據上論結，應依刑事訴訟法第三百九十五條前段，判決如主文。
中　　　華　　　民　　　國　　九十三　　年　　　四　　　月　　 三十 　　日
                              最高法院刑事第九庭
                                  審判長法官  林　增　福
                                        法官  邵　燕　玲
                                        法官  陳　世　雄
                                        法官  惠　光　霞
                                        法官  謝　俊　雄
      右正本證明與原本無異
                                              書  記  官
中　　　華　　　民　　　國　　九十三　　年　　　五　　　月　　　七　　　日
                                                                      ｍ
